【裁判字號】    90,台上,6259
【裁判日期】    901012
【裁判案由】    業務過失致人於死
【裁判全文】
最高法院刑事判決                                九十年度台上字第六二五九號
    上  訴  人  台灣高等法院檢察署檢察官
    被      告  甲○○○  日本.
    選任辯護人  劉 志 鵬律師
                傅 祖 聲律師
                張 卓 立律師
    被      告  乙 ○ ○
    選任辯護人  黃 秀 蘭律師
右上訴人因被告等業務過失致人於死案件，不服台灣高等法院中華民國八十八年二月
十日第二審判決（八十七年度上訴字第三○四七號，起訴案號：台灣台北地方法院檢
察署八十七年度偵字第七八二四號），提起上訴，本院判決如左：
    主  文
原判決撤銷，發回台灣高等法院。
    理  由
本件原判決以公訴意旨略以：甲○○○係日商清水建設株式會社（下稱清水建設）承
攬臺北市政府捷運工程局臺北市捷運南港線ＣＮ二五三Ｂ標西門站至臺北站間隧道工
程及西側地下街工程（下稱本工程）之實際負責人；乙○○係育昌實業有限公司（下
稱育昌公司）負責人，均為從事業務之人。緣台北市政府捷運工程局將本工程交付清
水建設承攬，清水建設再將本工程內之混凝土輸送工程部分交付育昌公司承包，乙○
○再僱用王金生等人施作。甲○○○及乙○○明知雇主對於勞工工作場所之通道、地
板、階梯、採光、照明、防濕等措施，應注意保持不致使勞工跌倒、滑倒等安全狀態
，或採取必要之安全措施，以避免危險之發生，且依當時又無不能注意情事，竟疏於
注意本工程地下街工作場所照明不足，地面積水濕滑又有預埋突出鋼筋多處，致王金
生於民國八十六年七月二十二日下午四、五時許，在本工程地下街灌注混凝土處收管
時，為地上凸出之鋼筋絆到而跌倒，造成頭部外傷併左側硬腦膜下出血，經走至地面
時全身發抖，並告知同屬雇主乙○○僱用施作混凝土工程而在地面工作之林櫻芳，林
櫻芳促其休息時，並曾發生嘔吐之情事，待至下班與林櫻芳欲搭計程車回家時突然倒
地，經送醫延至同月二十六日死亡，因認被告等二人均涉有刑法第二百七十六條第二
項之業務過失致死罪嫌。經審理結果，認為不能證明被告等二人犯罪，因而撤銷第一
審之科刑判決，改判諭知被告等二人無罪，固非無見。
惟查：（一）原判決雖認定：八十六年七月二十二日之澆置施工，並無突出之鋼筋，
被害人王金生不可能因絆到鋼筋而跌倒，證人林櫻芳所證及被告乙○○所供述，地面
有突出鋼筋之情事，並非事實等語（原判決第十頁第一至四行），惟被告乙○○於偵
查中供稱：「施工要灌水泥的四周有凸出的鋼筋作記號，用膠布貼起來表示要灌多高
，打完以後再把鋼筋弄到裡面去，平常如勞檢處所附照片一樣。在澆灌之前都有鋼筋
凸出來，才知標示所在，我聽林櫻芳說王金生要回家等車摔倒，當時我沒有問清楚他
在那裡摔倒」等語（見相字卷第一七九頁背面、第一八○頁），就欲澆置之鋼筋如何
確有凸出，以作為施工記號，且又如何以膠布標示，及標示之目的為何，均供述甚詳
，並有台北市政府勞工局勞動檢查處 (下稱勞檢處 )職業災害檢查報告書所附之突出
鋼筋照片在卷可憑 (見相字卷第四十四、四十五頁 )，如該案發地點之鋼筋並無凸出
之情事，被告乙○○何以能供述如此明確？徵之證人即勞檢處檢查員李榮春於檢察官
偵查中證稱：「問過清水的人牆壁先打還是地面先打，他們告訴我地面先打，再打牆
壁上半部，證明地面凸出的鋼筋在打牆壁上層水泥時確實存在，我問先打ＭＬ－１２
版還是旁邊水泥先打，他們告訴我旁邊水泥先打，證明ＭＬ－１２版是事故當天打的
，旁邊凸出鋼筋是水泥打完仍存在的」等語 (見相字卷第一八一頁 )，果勞檢處報告
書所附之照片及證人李榮春所證不虛，益足證有鋼筋突出之情事，其實情為何，既關
係被告等有無上述犯行之認定，自有詳加調查，釐清真相之必要，原判決對被告乙○
○不利於己之供述及李榮春所為不利被告等二人之證言，究竟如何不足採取，未說明
其取捨之心證理由，遽行判決，即有職權之調查未盡及判決理由不備之違法。（二）
證據雖已調查，而其內容尚未明瞭者，即與未經調查無異，如遽行判決，仍屬應於審
判期日調查之證據而未予調查。原判決採信與王金生一同工作之泰國勞工 IVTANTHUK
KLAISUK 等人於檢察官偵查時，均稱：當天從早上八點至下午五點都與王金生一起，
除上廁所外，都沒有離開，又除王金生至地面上外，都可以看到王金生，彼等均未見
王金生有跌倒之事；並稱：當天現場都已經做好了，很安全等證言，資為有利被告等
之認定（原判決第十二頁第一至五行），惟據證人李榮春於檢察官偵查中證稱：「林
櫻芳說王金生在下面一人收管時跌倒的，當時王金生收管時，六個外勞已到地面不在
場，所以六個外勞無法問他們」等語（見相字卷第一八一頁），苟證人李榮春所證屬
實，王金生於案發地點收管時，與王金生一同工作之泰國勞工等人既均已先到地面準
備下班，並未目睹案發情形，彼等證言之真實性如何，即堪研求，自有究明之必要，
原判決未予調查，遽予採信該泰國勞工等之證言，亦嫌速斷。（三）依勞檢處所附「
清水－太平洋建設聯合承攬」之監工日報表所載，八十六年七月二十二日當天施工部
分為「西側陸橋支撐補強、補漆。Ｎ入口、32LINE 北側止漏、"R" 陰井底板組立。"
M"組筋，D/W 人工敲除。32LINE 內牆組模。54-56 北側內牆拆模。53LINE 南側內牆
及ML－12RC 澆置。館前路水溝 PC澆置。N 出入口及 X2 前人行道填土整平。N 出入
口旁壁面石材加工。館前路口西側手孔埋平。軌道層清理」（見相字卷二二五頁），
由當天施工之內容觀之，確有「ML－12澆置」工程，究竟八十六年七月二十二日當天
之澆置工程有無鋼筋突出之施工方法﹖且本件案發現場自八十六年七月二十二日後至
同年八月二十二及二十七日止，該現場有無保持現狀﹖否則證人李榮春何以以同年八
月二十二日及二十七日所拍攝之照片證明七月二十二日施工時，確有鋼筋突出之情事
，原審未傳喚證人李榮春以明究竟，亦未調取台北市捷運南港線 CN253B 標西門站至
台北站間隧道工程及西側地下街工程施工圖，究明本件有無凸出鋼筋之施工情形，資
為判斷之依據，遽行判決，亦有職權調查未盡之違法。檢察官上訴意旨執以指摘，為
有理由，應認原判決有撤銷發回之原因。
據上論結，應依刑事訴訟法第三百九十七條、第四百零一條，判決如主文。
中      華      民      國     九十     年      十      月     十二     日
                              最高法院刑事第十一庭
                                  審判長法官  林  增  福
                                        法官  邵  燕  玲
                                        法官  吳  昆  仁
                                        法官  陳  世  雄
                                        法官  惠  光  霞
      右正本證明與原本無異
                                              書  記  官
中      華      民      國     九十     年      十      月     十八     日


司法院資訊處製作；財團法人民間司法改革基金會備份。
